臺灣高雄地方法院民事判決　　　　　　　99年度訴字第1750號
原　　　告　陳博斌
訴訟代理人　康清敬律師
被　　　告　華邦資產管理有限公司
法定代理人　陳錫安
訴訟代理人　黃清景
上當事人間債務人異議之訴事件，本院於民國100 年1 月4 日言
詞辯論終結，判決如下：
    主  文
原告之訴駁回。
訴訟費用由原告負擔。
    事實及理由
一、原告主張：訴外人中聯信託投資股份有限公司（下稱中聯公
    司）前執本院87年度促字第56984 號確定支付命令向原告聲
    請強制執行，由本院以92年度執字第20610 號執行事件受理
    ，嗣原告與中聯公司協商清償債務，經中聯公司於民國93年
    4 月8 日開立載明未還本金新台幣（下同）88萬4,430 元之
    收據交原告收執，同意免除利息及違約金之支付。嗣於96年
    8 月6 日支付該期款項後，中聯公司將債權轉讓與馬來西亞
    商富析資產管理股份有限公司台灣分公司（下稱富析公司）
    ，原告再支付7 萬9,221 元與富析公司後，富析公司竟又將
    債權轉讓與被告，因被告一直未告知原告債權餘額，故原告
    乃暫停支付。詎被告竟於99年4 月30日向本院聲請准予強制
    執行本金122 萬6,454 元及自96年12月4 日起至清償日止之
    利息暨自97年1 月5 日起至清償日止之違約金。實際上依被
    告提出對原告債權之收回明細，原告尚積欠之款項為26萬
    9,662 元，是原告就積欠債務既已部分清償完畢，被告自不
    得再就此部分金額要求重複給付，為此爰依強制執行法第14
    條第1 項規定，訴請判決：(一)確認兩造間就本院99年度司執
    字第52971 號清償債務強制執行事件強制執行之122 萬
    6,454 元其中95萬6,792 元之債權不存在。(二)本院99年度司
    執字第52971 號清償債務強制執行事件，就超逾26萬9,662
    元之金額部分，所為之強制執行程序應予撤銷。
二、被告則以：原告原積欠中聯公司本金122 萬6,454 元及自87
    年4 月30日起至清償日止，按年息9.35％計算之利息，暨其
    逾期在6 個月以內者，按年息10％，逾期6 個月以上者，就
    超過部分按年息20％計算之違約金，上開債務計至99年9 月
    14日止，利息及違約金170 萬6,875 元，加計本金共293 萬
    3,329 元，以原告自92年10月15日起至99年8 月6 日止清償
    之金額71萬5,129 元抵充後，尚有餘額未清償；且原告與訴
    外人中聯銀行並無訂定任何協議清償契約，原告所提出由中
    聯公司於93年4 月8 日開立之載有「未還本金884,430 元」
    等語之收據，僅係呆帳本金沖償證明，原告主張其所積欠之
    債務僅餘26萬9,662 元，並無理由等語，資為抗辯，並聲明
    求為判決原告之訴駁回。
三、兩造爭執與不爭執之事項：
  (一)下列事項為兩造所不爭執，依民事訴訟法第280 條第1 項、
    第279 條第1 項規定，堪信為真實：
    1.原告前因積欠中聯銀行債務，經本院以87年度促字第5698
      4 號支付命令命原告與訴外人黃素真連帶給付中聯銀行1
      22萬6,454 元及自87年4 月3 日起至清償日止按年息
      9.35％計算之利息，其逾期在6 個月以內者，按年息10％
      ，逾期超過6 個月者，按年息20％計算之違約金，並應賠
      償程序費用129 元。嗣原告於92年5 月7 日執上開支付命
      令確定證明書為執行名義，向本院聲請對原告為強制執行
      ，由本院民事執行處以92年度執字第20610 號案件受理。
    2.中聯公司於96年10月5 日將對原告之債權讓與富析公司，
      富析公司復於98年11月9 日將債權讓與原告。
    3.原告自92年10月15日起至99年8 月6 日止之按期扣款金額
      如被告答辯狀附件三所示71萬5,129 元。
    4.被告再執本院87年度促字第56984 號確定支付命令對原告
      聲請強制執行，現由本院以99年度司執字第52971 號執行
      事件受理中。
  (二)爭執事項：
    1.原告與訴外人中聯銀行就上開債務有無清償協議？
    2.原告就該債務是否已為部分清償？若否，被告受讓之債權
      所餘金額為若干？
四、得心證之理由：
  (一)原告與訴外人中聯銀行就上開債務有無清償協議？
    1.原告主張與中聯公司有清償債務之協議，並提出中聯公司
      於93年4 月8 日開立載明未還本金88萬4,430 元之收據交
      原告收執，其上載明免除利息及違約金之支付為證（卷第
      4 頁）。然查，中聯公司如曾與原告協議免除利息及違約
      金，為免日後徒生爭議，自當立據為證，原告未能提出相
      關協議之書面資料，所述已難遽採。
    2.其次，上開收據雖於備註欄記載「本次償還本金數額」及
      「未還本金餘額」，並未列記利息及違約金之多寡，但於
      計息明細仍記載「計息起日及計息迄日」，且收據抬頭明
      載係「放款繳息（手續費）」，下一列更明確載稱「今收
      到尊戶繳來下列利息」等詞，則該繳付款項究竟係協議後
      之未償本金，抑或未償本金所生之利息及違約金，即有究
      明必要。
    3.按「銀行資產評估損失準備提列及逾期放款催收款呆帳處
      理辦法」（下稱呆帳處理辦法），係主管機關依銀行法第
      45條之1 第2 項規定授權訂定，該條項規定：「銀行對資
      產品質之評估、損失準備之提列、逾期放款催收款之清理
      及呆帳之轉銷，應建立內部處理制度及程序；其辦法，由
      主管機關定之」，立法理由略以：「為確保銀行資產品質
      之健全性，中央主管機關規範銀行建立並遵守適當之方針
      、措施及程序，以評估其資產品質、確實提列損失準備及
      轉銷呆帳」等語，足見該呆帳處理辦法規範目的在於督促
      銀行應確實評估授信資產，俾依不同類別之授信資產債權
      餘額提列備抵呆帳及保證責任準備，於逾期放款業經轉入
      催收款顯然收回困難時，銀行僅在各分戶帳內利息欄註明
      應計利息或作備忘紀錄，以免徒增授信資產債權餘額，擴
      大銀行提列備抵呆帳及保證責任之準備，此乃銀行內部處
      理流程規範，與銀行及其債務人之間債權債務關係無涉。
      次按「逾期放款經轉入催收款者，應停止計息。但仍應依
      契約規定繼續催理，並在催收款各分戶帳內利息欄註明應
      計利息，或作備忘紀錄。逾期放款未轉入催收款前應計之
      應收利息，仍未收清者，應連同本金一併轉入催收款」，
      該呆帳處理辦法第10條訂有明文。揆其文義，銀行僅係內
      部停止計息，外部仍應依契約規定繼續催理，亦即對外仍
      應依與債務人間契約約定計收利息與違約金，至為明確。
      本件觀諸上開收據說明欄註記「收回呆帳」一詞，可知原
      告積欠債務，已經中聯公司轉列為呆帳催收處理，因內部
      已停止計息，故收取原告繳付款項後，於收據記載本次償
      還本金及未還本金餘額，係依上開呆帳催收辦法所製作，
      不得認係與原告達成免除利息及違約金之協議，原告上開
      主張，尚有誤會。況且，倘原告所述債務人遲延繳款致轉
      列催收款後，銀行即不得再請求利息及違約金一節為真，
      則債務人即可無須按期攤還，待遲延違約而轉列催收款後
      ，銀行即不得請求利息及違約金，此不啻鼓勵債務人違約
      繳款，顯與常理有違，益徵原告上開主張，非屬有據，被
      告抗辯此為中聯公司依呆帳處理辦法製作之收據，非免除
      利息及違約金之協議，堪予採信。
    4.雖證人即中聯公司對原告催收承辦人員邱任宏到庭證稱「
      依該收據，未還本金已包含利息及違約金，債務人如果將
      未清償本金餘額清償完畢，就是債務清償完畢」等語（卷
      第67頁），惟經提示卷內呆帳備查簿，詢問為何所載呆帳
      損失為94萬4,970 元時，則答稱「沒有辦法回答，因只是
      帳務人員並非催收人員，放款繳息資料是根據客戶繳錢進
      來後去沖帳的」等語（卷第67頁），可見證人處理帳務收
      理業務，對於銀行催收業務及相關呆帳處理規定，並非全
      然知悉，自無從執為原告有利之認定。綜此，原告主張與
      中聯公司已有債務清償之協議，中聯公司並已免除其利息
      及違約金云云，不足採信。
  (二)原告就該債務是否已為部分清償？被告受讓之債權所餘金額
    為若干？
    依被告所提出原告不爭執其真正之收回明細資料（卷第23頁
    ），原告自92年10月15日起至99年8 月6 日合計繳付款項為
    71萬5,129 元。又參諸上開中聯公司呆帳備查簿（卷第31頁
    ），原告債務於86年4 月3 日即已轉列催收帳，該債權憑證
    即本院87年度促字第56984 號支付命令，本金餘額為122 萬
    6,454 元，利息起算日為87年4 月3 日，可知原告自其債務
    轉列為催收帳後，僅清償71萬5,129 元。惟依本件被告強制
    執行所憑之本院支付命令（卷第28頁），原告所負債務利息
    係按年息百分之9.3 計算，違約金則以逾期在6 個月內者，
    按該利率10％，超逾6 個月部分，按該利率20％計付，則自
    87年4 月3 日計至92年8 月31日，僅利息及違約金合計即有
    73萬7,586 元（參見卷第21頁債權表），是原告上開清償數
    額尚未能充償本金，亦即其本金餘額仍為122 萬6,454 元，
    洵堪認定。
五、綜上所述，原告主張已為部分清償，尚積欠被告之債務餘額
    為本金26萬9,662 元，被告不得再就已清償金額要求重複給
    付，而依強制執行法第14條第1 項規定，訴請：(一)確認兩造
    間就本院99年度司執字第52971 號清償債務強制執行事件強
    制執行之122 萬6,454 元其中95萬6,792 元之債權不存在；
    (二)本院99年度司執字第52971 號清償債務強制執行事件，就
    超逾26萬9,662 元之金額部分，所為之強制執行程序應予撤
    銷，為無理由，應予駁回。
六、據上論結，本件原告之訴為無理由，依民事訴訟法第78條，
    判決如主文。
中    華    民    國   100    年    1     月    26    日
                  民事第三庭  法  官  李嘉益
以上正本係照原本作成。
如對本判決上訴，須於判決送達後20日內向本院提出上訴狀（須
按他造當事人之人數附繕本）。如委任律師提起上訴者，應一併
繳納上訴審裁判費。
中    華    民    國   100    年    1     月    26    日
                              書記官  陳瓊芳